臺灣臺北地方法院民事判決　　　　　　　93年度訴字第5216號
原　　　告　貿隆機械股份有限公司
即反訴被告
法定代理人　丙○○
訴訟代理人　甲○○
　　　　　　王永春律師
複代理人　　蕭傳哲律師
被　　　告　鴻霖商業機器有限公司
即反訴原告
法定代理人　乙○○
訴訟代理人　李富祥律師
上列當事人間給付貨款事件，本院於中華民國94年8月31日言詞
辯論終結，判決如下：
    主      文
原告之訴及假執行聲請均駁回。
反訴被告應給付反訴原告新台幣壹佰壹拾玖萬陸仟肆佰肆拾元
及自民國九十三年五月十日起，至清償日止，按年息百分之五計
算之利息。
反訴原告其餘之訴及假執行聲請均駁回。
訴訟費用由原告負擔，反訴訴訟費由反訴被告負擔二分之一，餘
由反訴原告負擔。
本判決第二項於反訴原告以新台幣肆拾萬元為反訴被告供擔保後
，得假執行。但反訴被告如以新台幣壹佰壹拾玖萬陸仟肆佰肆拾
元為反訴原告預供擔保，得免為假執行。
    事實及理由
甲、程序部分：
    按，訴狀送達後，原告不得將原訴變更或追加他訴，但有下
    列各款情形之一者，不在此限：三、擴張或減縮應受判決事
    項之聲明者。七、不甚礙被告之防禦及訴訟之終結者。被告
    於訴之變更或追加無異議，而為本案之言詞辯論者，視為同
    意變更或追加。民事訴訟法第255條第1項第2、3、7款、同
    條第2項分別定有明文。查，原告原起訴請求被告應給付新
    台幣（下同）3,222,500元之本息，嗣因被告於訴訟中提出
    兩造所簽訂之合約業經解除之抗辯，另追加契約解除後回復
    原狀之請求，而備位請求「被告應返還原告於民國93年5月6
    日送交被告之『全自動智能卡銑槽晶片植入機』（下稱晶片
    植入機）一部」（見追加備位聲明及本訴準備暨反訴答辯狀
    ，本院卷第1宗第129頁、130頁）。另反訴原告原起訴請求
    反訴被告給付1,900,590元及其中1,290,000元自93年11月24
    日起至清償日止，按年息5％計算之利息（見本訴答辯暨反
    訴狀，本院卷第1宗第21頁）；然嗣後擴張聲明為反訴被告
    應給付反訴原告2,035,737元及其中1,290,000元自93年5月
    10日起至清償日止，按年息5％計算之利息（見準備書1狀，
    本院卷第1宗第122頁）；又關於原告追加備位聲明，係基於
    被告抗辯所生，故應不甚礙被告知防禦及訴訟之終結，況被
    告並未異議而為本案之言詞辯論；至反訴原告則係僅為擴張
    應受判決事項之聲明，核兩造所為合於前開規定，自應准許
    。
乙、實體部分：
壹、本訴部分兩造之聲明及陳述：
一、原告主張：兩造於93年1月12日簽訂合約書，由被告向原告
    買受型號為IMA1500H之晶片植入機一部，約定價金4,300,
    000元（含稅為4,515,000元）。被告並已支付部分價金共
    1,290,000元，被告尚有餘額3,222,500元未清償，原告自得
    本於買賣契約之法律關係為先位請求訴請被告給付價金。倘
    本院認原告先位請求無理由而認契約業經解除時，依據民法
    第259條第1項規定，原告自得訴請被告返還受領之晶片植入
    機等語。並聲明先位請求：(一)被告應給付原告3,225,000元
    及自訴狀繕本送達翌日起至清償日止，按年息5％計算之利
    息；(二)願供擔保，請准宣告假執行。備位請求：(一)被告應返
    還原告93年5月6日交付被告之晶片植入機一部；(二)願供擔保
    ，請准宣告假執行。
二、被告則以：兩造簽立系爭合約後，原告本應於93年4月8日將
    晶片植入機安裝完成，然原告卻遲至同年5月6日方將機器送
    至被告處，經過安裝、固定、調整後，晶片植入機於同年月
    27日初次運轉，但開始運轉後即頻生故障，經多次通知原告
    檢修均無法修復，被告購入晶片植入機係為製作金融機構晶
    片卡使用，有其完工之時效性，但因晶片植入機長期故障，
    為趕製晶片卡被告必須另行委託他人代工額外支出代工費用
    ，並面臨銀行主張違約責任要求賠償。被告因原告無法修復
    晶片植入機故發函通知原告解除契約，又系爭合約既經被告
    解除後，原告自無權再訴請被告給付賸餘之買賣價金。退步
    言之，倘本院認被告不得主張解除契約僅得請求減少價金時
    而仍應支付買賣價金時，被告因晶片植入機故障需委託他人
    代工所支付之代工費用，被告自得主張與應給付之價金為抵
    銷。又被告自始即要求原告應取回系爭晶片植入機，故原告
    備位請求自屬欠缺權利保護必要等語，資為抗辯。並聲明：
    原告之訴駁回。
貳、反訴部分兩造之聲明及陳述：
一、反訴原告主張：本件契約既經解除，反訴被告自無權受領價
    金，反訴原告而反訴被告先後於93年3月1日受領430,000元
    、同年5月10日受領860,000元，合計受領1,290,000元，自
    得依據民法第259條規定及不當得利法律關係，請求反訴被
    告返還受領之價金1,290,000元及自受領全部金額即93年5月
    10日起至清償日止之利息。另反訴原告因晶片植入機之瑕疵
    所支出之代工費745,737元，自得依據民法第260條規定訴請
    請求反訴被告賠償之。並聲明：(一)反訴被告應給付反訴原告
    2,035,737元及其中1,290,000元自93年5月10起至清償日止
    ，按年息5％計算之利息；(二)願供擔保，請准宣告免為假執
    行。
二、反訴被告則以：否認反訴原告受有支出代工費用之損害，亦
    否認該費用支出與兩造間之買賣契約有關連性，自應由反訴
    原告就此有利於己之事實舉證證明之。另關於反訴原告請求
    返還價金部分，因反訴原告就晶片植入機已生產40萬張以上
    ，如以每張2.5元計算植晶費用，則反訴被告自得以反訴原
    告應給付之100萬元費用主張抵銷扣除。等語，資為抗辯。
    並聲明：(一)反訴原告之訴及假執行聲請均駁回；(二)如受不利
    判決，願供擔保請准宣告免為假執行。
參、兩造不爭執事項：
（一）兩造於93年1月12日簽訂合約書，由被告向原告買受晶片
      植入機」一部，約定價金4,300,000元（含稅為4,515,000
      元）。被告先後於93年3月1日、同年5月10日支付430,000
      元、860,000元，故共支付部分價金達1,290,000元。
（二）原告係於93年5月6日將系爭機器送至被告處，於同年月27
      日初次運轉，期間被告曾多次通知原告檢修。被告遂發函
      通知原告解除買賣契約並請求返還已付之價金，原告則於
      93年11月24日回函不同意解除契約及返還價金。
（三）又原告業務部甲○○主任曾出具函文表示於93年9月10日
      下午至被告處辦理退機手續。並要求被告退還合約書、發
      票折讓、送貨單、沖卡機合約書，並於當天拆除植晶機之
      硬體鎖斷電，但事後兩造並未依該事項辦理。
肆、兩造之爭點及論述：
一、本訴部分：
    按買賣因物有瑕疵，而出賣人依前5條之規定，應負擔保之
    責者，買受人得解除其契約或請求減少其價金。但依情形，
    解除契約顯失公平者，買受人僅得請求減少價金。民法第35
    9條定有明文。本件原告先位主張依據買賣契約請求被告應
    給付晶片植入機之賸餘價款，倘被告抗辯因系爭機器有瑕疵
    而業已合法解除契約時，其備位請求被告返還系爭晶片植入
    機，故關於本訴部分之主要爭點厥為：系爭晶片植入機是否
    有被告所稱之瑕疵，而得向原告解除契約。又如系爭契約業
    經被告解除後，原告訴請被告返還系爭晶片植入機是否欠缺
    權利保護之必要。現析述如后：
（一）依據兩造所簽具之合約書，被告向原告所購入之晶片植入
      機，其特性包括：「最大產能：1500卡/小時；卡片厚度
      檢查站，使用線性規檢測卡片厚度，合格後進入銑孔站，
      不合格的卡片不會銑孔，最後進入不良品收集站；低噪音
      、直線式、全自動輸送卡片系統，可有效防止卡片彈跳；
      銑孔站，銑孔路徑及主軸的轉速可依電腦程式運轉，其不
      同的產品可自行調整至適當的轉速；特殊吸塵清潔站，可
      有效清理卡片殘渣；背膠站，將熱熔膠帶與晶片帶貼合（
      見本院卷第1宗第25頁）。另於系爭合約備註欄則記載：
      如上述功能無法符合被告之要求，原告需退回全部之訂金
      。然原告於93年7月5日再出具保證書予被告，前言載明「
      基於雙方共享共存理念，貿隆機械股份有限公司提出機械
      改善保證書，做為收取帳款後之缺失改善完成的保證。另
      A項改善項目包括：1.銑槽站毛屑、2.清理站毛屑、3.植
      晶偏移、4.當機問題、5.模具黏膠、6.模具碎屑、7.銑孔
      不完整即進入植晶」，此有原告所出之保證書在卷可稽（
      見本院卷第1宗第28頁），倘系爭晶片植入機於交付被告
      使用後，已能合於系爭合約所約定之效用時，斷無嗣後再
      由原告出具保證書具體指明原告應改善之項目，並由原告
      延長保固期間。
（二）又兩造均不爭執系爭晶片植入機如操作運轉出現問題時，
      會留存在訊息資料於電腦中，並經本院94年5月12日第1次
      至現場勘驗系爭晶片植入機時，核對被告所提出之被證3
      號之錯誤資訊資料係與系爭晶片植入機電腦資料相符，足
      見被證3號之資料可作為系爭晶片植入機是否正常運作之
      證明方法。查，依據該份資料顯示，自93年5月27日下午5
      時47分起至同年11月11日共計有2613筆錯誤資訊（見本院
      卷第1宗第31頁至第98頁），除少數天數並無錯誤訊息外
      ，幾乎每日均有多筆錯誤資訊，而其顯示之錯誤訊息包括
      「暫停」、「前取料盒無卡片」、「空壓頂料座未在上限
      （深檢站）」、「卡片堆疊空壓缸未在上限」、「植晶吸
      料失敗，真空度不足」、「補料機構未在下限」、「空壓
      不足，植晶站之後」、「吸料機構未在下限」、「熱溶膠
      沖孔空壓缸未達上限」等諸多缺失，即便於原告出具前揭
      保證書後，仍有多達2025筆錯誤資訊（見本院卷第1宗第
      46頁至第98頁），足見，原告於出具保證書後，並未依其
      保證之內容確實改善系爭晶片植入機之缺失。又系爭晶片
      植入機，既稱為「全自動」，每小時之產能可高達1500卡
      時，倘運作時屢屢出現有錯誤訊息，而需人為介入排除時
      ，自無可能達到全自動之目的，亦會影響其產能。如以原
      告出具保證書之翌日即93年7月6日之情形而論，該日自上
      午10時6分起，出現第1筆錯誤訊息，迄至下午7時28分為
      止，共計出現41筆錯誤訊息（見本院卷第1宗第46 、47頁
      ）。足見，系爭晶片植入機未具契約及保證書所約定之效
      用而有瑕疵。
（三）另本院於94年5月25日第2次至被告公司處會同兩造勘驗系
      爭晶片植入機，並由原告所屬技術人員先行使用系爭晶片
      植入機製作金融卡2張，然製作後之成品卻發現毛屑所造
      成之凹痕，經原告所屬技術人員當場以風槍清理後，再次
      試作卡片仍有凹痕之情事，而經原告所屬技術人員再次清
      理機器後，方排除因毛屑所造成凹痕之瑕疵。另本院再囑
      由原告技術人員操作使用系爭晶片植入機一次製作100張
      金融卡時，至第45張時，出現「晶片帶移動夾不在右定位
      」之錯誤，經其當場排除此項故障後，再繼續運作期間，
      亦有3張卡片吸料站未被齒帶帶動。而本院再次囑由原告
      技術人員操作使用系爭晶片植入機一次製作200張金融卡
      時，至第39、95張時，又發生有2張卡片於吸料站未被齒
      帶帶動之情事。此有本院勘驗筆錄在卷可參（見本院卷第
      1 宗第174、175頁）。如此契約所規範系爭晶片植入機每
      小時可製作達1500張卡片之情形，本院於勘驗時僅試作
      300張卡片即出現3次錯誤資訊，故自應認被告雖稱系爭機
      器於操作時錯誤資訊頻繁為可採。
（四）綜上，系爭晶片植入機既未能合於契約約定本旨之瑕疵，
      經被告多次催請原告改善後，仍未能確實改善其瑕疵，自
      應認被告自得主張解除系爭買賣契約。又被告已於93年11
      月4日以台北第148支局第3821號存證信函向表示原告為解
      除系爭合約，此有存證信函附卷可參（見本院卷第1宗第
      102 、103頁），原告雖函覆不同意原告解除契約，然本
      件系爭晶片植入機既有被告所稱之瑕疵已如前述，被告本
      無庸得原告同意，自得依民法第359條規定解除系爭契約
      。從而，系爭契約既經解除，原告先位請求被告給付賸餘
      價款即屬無據，應予駁回。
（五）另按，契約解除時，當事人雙方回復原狀之義務，除法律
      另有規定或契約另有訂定外，依下列之規定：由他方所受
      領之給付物，應返還之。民法第259條第1款定有明文。查
      ，系爭晶片植入機既為原告為履行系爭契約所交付予被告
      ，而系爭合約既經解除，原告本得請求被告返還。然，本
      件被告前向原告主張解除契約之存證信函中，已要求原告
      取回系爭晶片植入機，並表明逾期不負保管責任（見本院
      卷第102頁），且於本件訴訟審理中，被告均表示同意原
      告取回機器。原告備位請求被告返還系爭晶片植入機，顯
      欠缺權利保護之必要，應予駁回。
二、反訴部分：
    按契約解除時，當事人雙方回復原狀之義務，除法律另有規
    定或契約另有訂定外，依下列之規定：受領之給付為金錢者
    ，應附加自受領時起之利息償還之。民法第259條第2款定有
    明文。復按，解除權之行使，不妨礙損害賠償之請求。民法
    第260條定有明文。查，反訴原告既已合法解除系爭合約，
    其得請求反訴被告返還已受領之價金1,290,000及自反訴被
    告最後1筆款項受領時（即93年5月10日）起至清償日止之法
    定遲延利息，即屬有據，自應准許。又反訴原告另向反訴被
    告請求返還因系爭晶片植入機之瑕疵致委由他人代工所致之
    損失共計745,737元部分，反訴被告所否認反訴原告有此部
    分費用支出，並以反訴原告使用機器所得利益主張抵銷。
    故反訴部分之爭點厥為：(一)反訴原告是否確實有支付代工費
    用之損失；(二)另反訴被告主張抵銷是否合法有據。現析述如
    后：
（一）關於反訴原告是否受有委由他人代工損失部分：
    1.反訴原告係與訴外人華南商業銀行股份有限公司、台北縣
      農會、新竹市第三信用合作社等金融機構，簽訂卡片購置
      合約，此有反訴原告所提出之合約書在卷足憑（見本院卷
      第2宗第6頁至第51頁），依約反訴原告需生產之卡片數量
      多達1,455,200張，且其與客戶間約定之交貨期限均僅為
      數個月，如以系爭晶片植入機於運作時故障頻繁之情事，
      如單純以系爭晶片植入機生產，反訴原告恐有遲延交貨而
      應負擔遲延罰款之責，故反訴原告再委請他人代工之情形
      ，應係可採。
    2.又反訴原告委請訴外人騰豐科技股份有限公司（下稱騰豐
      公司）、新東亞微電子股份有限公司（下稱新東亞公司）
      代工部分本應支付之代工費用為745,737元，此有反訴原
      告所提出之統一發票在卷可參（見本院卷第1宗第105頁至
      112頁、124頁），至反訴原告實際上所支付騰豐公司代工
      費用527,967元、新東亞公司代工費用377,375元，此亦有
      反訴原告所開立之支票附卷足憑（見本院卷第55至第61
      頁）。其中關於支付騰豐公司部分雖金額相較於騰豐公司
      所開立之發票有短少36,239元，另關於反訴原告所支付新
      東亞公司94年1月份之代工費用部分，係為系爭合約解除
      後反訴原告所支付之費用，亦非本件反訴原告所請求範圍
      外，其如扣除此部分外尚短少3,055元。然反訴原告所給
      付該二家代工公司之款項金額略少於發票金額，係因該二
      家公司代工所致晶片損壞而遭反訴原告扣款所致，此亦有
      代工明細表及營業人銷貨退回進貨退出或折讓證明單在卷
      可稽（見本院卷第2宗第52、62頁），故自應認反訴原告
      實際所受之損害為706,443元（計算式：745,737-36,239-
      3,055=706,443）。
（二）反訴被告是否得以反訴原告使用晶片植入機之利益主張抵
      銷部分：
      反訴原告雖已解除系爭合約，然其前已使用系爭晶片植入
      機而生產晶片金融卡，自應認受有使用晶片植入機之利益
      。查，經本院至現場勘驗時，電腦資料顯示所製作卡片數
      為422,963張，此有本院勘驗筆錄在卷可參（見本院卷第1
      宗第174頁），如扣除部分試作及瑕疵部分之卡片，反訴
      被告所稱系爭晶片植入機所生產卡片達400,000張，應係
      可採。然如以反訴原告委由騰豐公司、新東亞公司為代工
      時，所支付每張卡片之單價為2元至2.38元不等，反訴被
      告所稱以每張2.5元計算反訴原告所得之利益顯屬過高，
      本院認反訴原告既購入系爭晶片植入機，本欲自行從事晶
      片加工工作，而倘如自行生產時所費之成本應較低，故反
      訴原告因使用系爭晶片植入機所得之利益，應以每張2元
      計算較為合理，故反訴被告自得於800,000元之範圍內主
      張抵銷（計算式：400,000X2=800,000）。
（三）綜上所述，反訴原告得請求反訴原告給付1,196,443元（
      計算式：1,290,000+706,443-800,000=1,196,443），及
      自93年5月10日起至清償之日，按年息5％計算之利息，為
      有理由，反訴原告逾此部分之主張，顯屬無據，應予駁回
      。
伍、因本件事證已臻明確，兩造其餘主張陳述及所提之證據，經
    本院斟酌後，認與判決結果不生影響，均毋庸再予論述，附
    此敘明。
陸、假執行之宣告：
一、本訴部分：原告受敗訴判決，其假執行之聲請即失所依據，
    應併予駁回。
二、反訴部分：兩造陳明願供擔保，聲請宣告假執行或免為假執
    行，經核反訴原告勝訴部分，合於法律規定，爰分別酌定相
    當之擔保金額宣告之；反訴原告其餘假執行之聲請，因訴之
    駁回而失所依據，不予准許。
柒、訴訟費用負擔之依據：民事訴訟法第78條、第79條。
中　　華　　民　　國　　94　　年　　9 　　月　　28　　日
                     民事第四庭    法　官　黃柄縉
以上正本係照原本作成
如對本判決上訴，須於判決送達後20日內向本院提出上訴狀
中　　華　　民　　國　　94　　年　　9 　　月　　28　　日
                       　　　　　　書記官　楊湘雯
